臺灣士林地方法院刑事判決
111年度簡上字第67號
上  訴  人
即  被  告  洪聖儒


上列被告因傷害案件，不服本院於中華民國111年3月8日111年度
士簡字第67號第一審刑事簡易判決（聲請簡易判決處刑案號：11
1年度偵字第549號；移送併辦案號：110年度偵字第22836號），
提起上訴，本院管轄之第二審合議庭判決如下：
    主  文
上訴駁回。
    犯罪事實
一、洪聖儒於民國110年9月25日10時許，在新北市○○區○○街000
    巷0弄00號前，因遭呂漢倫（所涉普通傷害等罪嫌業經本院
    另行判決）駕車衝撞，竟基於普通傷害之犯意，先持辣椒水
    噴灑呂漢倫，再奪下呂漢倫手持之鐵棒毆打呂漢倫，致呂漢
    倫倒地，受有創傷性腦出血、四肢擦挫傷、頭部外傷併顱內
    出血、蜘蛛膜下腔出血及硬腦膜下腔出血等普通傷害。
二、案經呂漢倫訴由臺灣士林地方檢察署（下稱士林地檢署）檢
    察官偵查後，聲請以簡易判決處刑及移送併辦。
    理  由
壹、證據能力部分：
　　本案認定犯罪事實所引用之證據，皆無證據證明係公務員違
    背法定程序所取得，又檢察官及被告洪聖儒於本院準備程序
    及審理時均同意作為證據（見本院111年度簡上字第67號卷
    【下稱本院卷】第26至27頁、第83至87頁），復經審酌該等
    證據製作時之情況，尚無顯不可信與不得作為證據之情形，
    亦無違法不當與證明力明顯過低之瑕疵，且與待證事實具有
    關聯性，認為以之作為證據應屬適當，依刑事訴訟法第158
    條之4反面解釋及第159條之5規定，認均有證據能力。
貳、實體認定犯罪事實所憑之證據及理由
一、被告之辯解：
　　訊據被告固坦承有於上開時間、地點與告訴人呂漢倫（下稱
    告訴人）發生爭執，並有持辣椒水噴灑告訴人，再奪下告訴
    人手持之鐵棒，告訴人嗣經醫院診斷出受有上開普通傷害結
    果等情不諱，惟矢口否認有何普通傷害罪之犯行，辯稱：我
    是正當防衛，且我沒有持鐵棒攻擊告訴人的頭部，他頭部的
    傷勢是自己跌倒所致等語。
二、本案不爭執之事實：
　　被告於110年9月25日10時許，在新北市○○區○○街000巷0弄00
    號前，因遭告訴人駕車衝撞，先持辣椒水噴灑告訴人，再奪
    下告訴人手持之鐵棒毆打告訴人，致告訴人倒地，受有創傷
    性腦出血、四肢擦挫傷、頭部外傷併顱內出血、蜘蛛膜下腔
    出血及硬腦膜下腔出血等普通傷害等情，業據證人即告訴人
    於警詢、偵查中證述（見士林地檢署110年度偵字第17976號
    卷【下稱偵17976卷】第11至13頁、第15至25頁、第183至18
    9頁、第241至243頁）及證人簡淳澐於警詢、偵查中證述（
    見偵17976卷第31至35頁、第37至41頁、第119至125頁）明
    確，復有告訴人於110年9月25、30日、11月20日至淡水馬偕
    紀念醫院就診之乙種診斷證明書（見偵17976卷第55頁、第5
    7頁、本院卷第39頁）、病危通知單、病歷資料（見士林地
    檢署110年度偵字第22836號卷【見偵22836卷】第72頁、第7
    4至94頁）、告訴人之新北市政府警察局淡水分局扣押筆錄
    、扣押物品目錄表（見偵17976卷第63至67頁）、被告之新
    北市政府警察局淡水分局扣押筆錄、扣押物品目錄表（見偵
    17976卷第71至75頁）、現場、車損及被告與告訴人間之衝
    突照片（見偵17976卷第111至141頁、第143至147頁）、監
    視器錄影畫面擷圖（見偵17976卷第149至155頁）、鐵棒、
    辣椒水照片（見偵17976卷第157頁、第159頁）等證據在卷
    可稽，復有扣案之告訴人所有之鐵棒等物可佐，且為被告所
    不爭執（見本院卷第27頁），此部分之事實，首堪認定。
三、本案爭點
　　被告係以上揭情詞置辯，故本案爭點則為：被告上揭所為，
    是否符合正當防衛？被告有無持鐵棒攻擊告訴人之頭部？本
    院認定被告有罪之理由，茲分述如下：
(一)按正當防衛必須對於現在不法之侵害始得為之，侵害業已過
    去，或無從分別何方為不法侵害之互毆行為，均不得主張防
    衛權，而衡以一般社會經驗法則，互毆係屬多數動作構成單
    純一罪而互為攻擊之傷害行為，縱令一方先行出手，而還擊
    之一方在客觀上苟非單純對於現在不法侵害為必要排除之反
    擊行為，因其本即有傷害之犯意存在，則對其互為攻擊之還
    手行為，自無主張防衛權之餘地（最高法院30年上字第1040
    號判決、92年度台上字第3039號判決意旨參照）。
(二)經查，據證人即告訴人於警詢及偵查中證稱：當天我看到被
    告拿出辣椒水，我才拿鐵棒防身，後來我要拿鐵棒把被告的
    辣椒水打掉，結果被告就從我的臉上噴我辣椒水，導致我整
    個看不清楚。後來被告搶走我手上的鐵棒，並且拿鐵棒敲我
    的後腦敲一下、把我推開，接著我就跌倒在地等語（見偵17
    976卷第19頁、第243頁），核與被告於警詢及偵查中供稱：
    當天告訴人下車拿著鐵棒對我罵髒話，我就從我背心口袋裡
    拿出辣椒水朝他臉部噴灑，我噴完後，因為告訴人打到我的
    頭，我很生氣，所以我就把告訴人的鐵棒搶下，並且持鐵棒
    打告訴人的胸口跟手，結果告訴人自己跌倒在地上等語（見
    偵17976卷第28頁、第221至223頁），就被告朝告訴人臉部
    噴辣椒水後，再將告訴人手持之鐵棒搶下等情均大致相符，
    可認斯時告訴人因臉部遭噴辣椒水後，已無法再對被告為攻
    擊行為，不存有攻擊被告之現在不法侵害情事，然被告仍故
    持鐵棒攻擊告訴人，並致其倒地成傷，顯見被告實非單純對
    於現在不法侵害為必要排除之反擊行為，而係因其不滿告訴
    人對其攻擊之行為，本即有普通傷害之犯意存在，則對告訴
    人互為攻擊之還手、互毆行為，自無主張防衛權之餘地甚明
    。況被告於本院準備程序中供稱：因為告訴人用拳頭打我的
    頭，我才拿鐵棒打他，我們有互相扭打等語（見本院卷第26
    頁、第88頁），顯見被告確因不滿遭告訴人攻擊，方持鐵棒
    攻擊告訴人，其主觀上係基於普通傷害告訴人之犯意，而非
    防衛自己之意甚明。
(三)被告雖曾辯稱其未持鐵棒攻擊告訴人頭部，告訴人頭部之傷
    勢係自己跌倒所致等語。然對照告訴人所受之創傷性腦出血
    、四肢擦挫傷、頭部外傷併顱內出血、蜘蛛膜下腔出血及硬
    腦膜下腔出血等傷勢非輕，顯非告訴人自行跌倒所能導致之
    傷勢，則告訴人上揭所證遭被告持鐵棒敲擊頭部一下乙節，
    堪值採信，亦徵被告上揭所辯，僅係其事後卸責之詞，不足
    採信。
(四)綜上所述，被告所辯，不足採信。本案事證明確，被告上揭
    犯行堪以認定，應依法論科。
四、論罪科刑
(一)核被告所為，係犯刑法第277條第1項之普通傷害罪。原審審
    酌被告上揭犯行之情狀，判處有期徒刑6月，如易科罰金，
    以新臺幣1,000元折算1日，經核其認事用法均無違誤，量處
    上揭刑度，其量刑並無過重或失輕之不當情形。
(二)至於公訴人雖到庭稱本案被告所為應符合刑法第271條第2項
    之殺人未遂罪等語。然按：
　1.按刑法殺人罪之成立，不僅客觀上須有殺人之行為，且行為
    人於主觀上須具有使人死亡之知與欲，始足當之。而刑法上
    殺人未遂與傷害罪之區別，即在於行為人下手加害之時，是
    否明知或預見足以致人於死。至於行為人之主觀犯意，應通
    盤審酌行為時之一切客觀環境及其他具體情形，諸如：行為
    人與被害人之關係、仇隙，是否足以引發殺人動機，行為當
    時之手段是否猝然致被害人難以防備，攻擊時之力道是否猛
    烈足以使人斃命，被害人所受之傷勢，攻擊後之後續動作是
    否意在取人性命等。被害人受傷之多寡、是否致命部位，雖
    可藉為認定有無殺意之心證，惟非判斷二罪間之絕對標準，
    仍須斟酌當時客觀環境及其他具體情形加以判斷。且殺人未
    遂罪之成立，以有戕害他人生命之故意，著手於殺人行為之
    實行，而未生死亡結果為要件。其與傷害罪之區別，端視加
    害人有無殺意以為斷。（最高法院108年度台上字第576號判
    決意旨參照）準此，行為人於行為當時，主觀上是否有殺人
    之故意，除應斟酌其使用之兇器種類、攻擊之部位、行為時
    之態度、表示外，尚應深入觀察行為人與被害人之關係、衝
    突之起因、行為當時所受之剌激、下手力量之輕重，被害人
    受傷之情形及行為後之態度等各項因素，綜合予以研析。
　2.經查，有關被告傷害告訴人之過程，業據告訴人於偵查中證
    稱：被告搶我手上的鐵棍，並且拿鐵棍敲我的後腦敲一下，
    再把我推開，接著我就跌倒在地，我的後腦撞到水泥牆，之
    後我的頭開始頭暈爬不太起來，我暈眩地坐在地上，被告看
    我被打倒在地上才叫路人報警等語（見偵17976卷第19頁、
    第243頁），可見被告係持鐵棒朝告訴人之後腦敲擊一下後
    ，致其倒地，斯時其已無防衛之能力，但被告未再為其他積
    極之攻擊行為，並且曾要求路人報警等舉措，已難認被告主
    觀上有致告訴人於死或致其重傷害之故意。縱使告訴人所受
    上開傷勢非輕，且頭部固係致命部位，然倘被告有殺害或重
    傷告訴人之犯意，其在發現告訴人未因攻擊而無完全意識並
    跌倒在地上時，理當持續攻擊告訴人或追殺告訴人，但被告
    並未有上開行為，是依當時客觀情況觀之，尚難認被告有使
    告訴人喪失生命或受重傷之故意。至於告訴人所提出被告於
    案發後與他人間之對話紀錄中，固有提及：「我挨了他四棍
    ，暴怒，把他壓在地上一直揍他」、「整個地上都是血、一
    直被我打噴起來」、「我根本不在乎他會不會死，他的命沒
    值多少錢」、「這一切都他自找的」、「他一下車就被拖去
    旁邊揍了大概揍20分有警察才來」、「警察太快來了、我覺
    得打輕」等語（見本院卷第43至69頁），然細譯上開內容，
    被告雖自稱持續攻擊告訴人致其成傷，並不在乎其會不會死
    等語，但亦有表示其有收手，否則告訴人應會斷手斷腳（見
    本院卷第51頁），以被告斯時具有武力優勢地位，復參諸告
    訴人上揭所證之被害經過，可知被告並未持續朝告訴人之頭
    部攻擊，且有叫路人報警等舉措，據此至多僅得證明被告有
    普通傷害罪之故意，本院認為檢察官所提證據尚不足以認定
    被告主觀上有致告訴人於死之殺人或致重傷之犯意，自不能
    論以殺人未遂或重傷未遂罪嫌。從而，依現存卷內證據，僅
    能認為被告主觀上係基於普通傷害之犯意，而構成刑法第27
    7條第1項之普通傷害罪，附此敘明。
五、被告之上訴意旨略以：本案我是正當防衛，是告訴人開車衝
    撞我又拿鐵棒打我，我才噴告訴人辣椒水，並將告訴人的鐵
    棒搶走，但我的鐵棒沒有打到告訴人的頭，是他自己跌倒撞
    到頭等語。
六、駁回上訴之理由：
    本院認定被告確有上揭普通傷害罪之犯行，被告上揭所辯均
    無從採信，理由已如上所述，且原判決認事用法均無不合，
    量刑亦屬允當，亦如上所述，故被告上訴意旨稱其符合正當
    防衛，並稱應予以其無罪判決等語，自無理由。
七、綜上，原審參酌被告犯罪情節判處上開罪刑，其認事用法及
    量刑均核無違誤或不當，上訴人即被告雖否認犯行為由上訴
    ，為無理由，應予駁回。
據上論斷，應依刑事訴訟法第455條之1第1項、第3項、第368條
，判決如主文。
本案經檢察官王芷翎聲請簡易判決處刑及移送併辦，檢察官周禹
境到庭執行職務。
中　　華　　民　　國　　111 　年　　7 　　月　　28　　日
                  刑事第六庭審判長法  官  雷雯華  
　　　　　　　　　　              法  官  李建忠
　　　　　　　　　　              法  官  林哲安
以上正本證明與原本無異。
本件判決不得上訴。　　　　　　　　　　
　　　　　　　　　　              書記官  温育儷
中　　華　　民　　國　　111 　年　　8 　　月　　2 　　日
附錄本案論罪科刑法條全文：
中華民國刑法第277條
傷害人之身體或健康者，處5年以下有期徒刑、拘役或50萬元以
下罰金。
犯前項之罪，因而致人於死者，處無期徒刑或7年以上有期徒刑
；致重傷者，處3年以上10年以下有期徒刑。